【裁判字號】    98,台上,1448
【裁判日期】    980813
【裁判案由】    請求離婚
【裁判全文】
最高法院民事判決            九十八年度台上字第一四四八號
上  訴  人  甲○○
訴訟代理人  陳郁芬律師
            蘇文奕律師
被 上訴 人  乙○○
訴訟代理人  陶靜芳律師
上列當事人間請求離婚事件，上訴人對於中華民國九十八年四月
十四日台灣高等法院台南分院第二審判決（九十七年度家上字第
一一三號），提起上訴，本院判決如下：
    主  文
原判決廢棄，發回台灣高等法院台南分院。
    理  由
本件被上訴人主張：兩造於民國九十一年三月十日結婚，上訴人
不顧伊身為獨子傳宗接代之需求，一再隱瞞其不孕嚴重程度，並
拒絕接受治療或全程檢查；且管理家庭收支、操作股票及投資公
司等帳目不清，致伊之收入均化為烏有。迨伊於九十五年一月間
將台北住處退租後，亦不願與伊一起搬遷台南戶籍地同住，擅自
搬回娘家居住，兩造迄仍分居中，其間僅有爭執，而無感情聯繫
，顯有難以維持婚姻之重大事由等情，依民法第一千零五十二條
第二項規定，求為判決准伊與上訴人離婚。
上訴人則以：被上訴人就本件離婚事由於前案撤銷婚姻之訴，在
事實審九十六年五月一日言詞辯論終結前不為主張，迨該訴其受
敗訴判決確定後，始獨立提起本訴，非法之所許。伊並無隱瞞不
孕之事，雖卵巢衰竭後天不孕，但非先天不孕，且經生殖科技治
療仍可生育子女。兩造另於婚姻中約定各自支配管理自己財產，
至和鎂電子有限公司（下稱和鎂公司）為兩造共同投資，被上訴
人對所營電子零件業務確已深入參與，該公司嗣後停業即應由兩
造共同清算。又被上訴人刻意隱瞞住居處拒絕同居，惟伊仍願與
被上訴人同居等語，資為抗辯。
原審維持第一審所為上訴人敗訴之判決，駁回其上訴，無非以：
兩造婚後上訴人不孕，婚姻關係現存續中，九十五年一月間分居
至今。被上訴人前以受上訴人隱瞞不能生育之詐欺為由，向台灣
士林地方法院訴請撤銷婚姻，經該法院以九十五年度婚字第一一
九號判決駁回其訴，並經台灣高等法院九十六年度家上字第二七
號判決駁回上訴確定。上訴人婚前經期不穩定，於八十九年一月
二十七日、同年二月十二日經財團法人嘉義基督教醫院診斷為「
無月經」、「停經症候群」，上訴人可認知自己有卵巢功能早衰
、不孕之高風險，應儘早採取人工受孕或其他雙方能接受之方式
，竟遲至九十四年十月二十一日始至台安醫院為首次檢查，第一
審法院協調兩造共同就診，上訴人亦僅至台南市郭綜合醫院就診
兩次即放棄，有輕忽診療之嫌，堪認上訴人婚後未正視生育能力
方面之維護、溝通、治療。被上訴人另謂上訴人操作股票帳目不
清，查上訴人無誠實清理兩造財產之意，且未就所辯家庭支出項
目提出相關單據以實其說，亦未就和鎂公司停業進行清算。又被
上訴人於九十五年當年已回到台北工作，其所謂照顧台南雙親僅
為藉口，非可作為兩造分居之正當理由。至台北市南港區為兩造
約定同居處所，並共同居住多年，被上訴人未與上訴人協議獲其
同意即變更該處所自行退租離開，復未邀請上訴人至現住處同居
，造成分居，兩造關係嗣又更加惡化。綜而言之，上訴人婚前已
知經期不正常，未積極接受尋求治療或延緩生育能力下降之道，
亦未提早對被上訴人坦承以求諒解，儘早實施人工受孕或其他合
適方式，竟遲至婚後三年半始為首次檢查，上訴人嗣亦僅至醫院
就診兩次即放棄診療，無視生理時鐘之涓滴流失，對被上訴人所
承受傳宗接代之壓力毫無緩解，其雖非故意，甚或情堪憫恕，然
究未正視婚姻生育問題，終致釀成兩造衝突。再上訴人掌管家庭
開支、操作股票、投資公司等帳目不清，就剩餘款項、股票、公
司價值，竟不詳加整理，兩造對此互相推諉、攻擊，已無共識。
迨被上訴人察覺上訴人有卵巢功能早衰之不孕問題，勃然大怒，
自殘後將兩造同居租住處所辦理退租，命上訴人返回娘家，此後
縱返回台北工作，亦未邀請上訴人至現住處同居，其未與上訴人
協議變更同居處所，即自行離開該處所，以致兩造分居迄今，裂
痕因而加深。其後彼此堅持己見，互不相讓，全無感情交流，僅
餘金錢、車輛等項清理，若非避不見面，即為交相指摘或情緒過
激導致衝突，上訴人於兩造幾乎互不往來時另對被上訴人聲請核
發保護令，可見兩造共同生活所需誠摯之互敬互愛基礎不復存在
，婚姻已生破綻，顯有難以維持婚姻之重大事由，且雙方有責程
度難分輕重。從而被上訴人依民法第一千零五十二條第二項規定
，請求判決離婚，應予准許等詞，為其判斷之基礎。
惟按提起婚姻無效、撤銷婚姻或離婚之訴，因無理由被駁回者，
受該判決之原告，不得援以前依訴之合併、變更或追加所得主張
之事實，提起獨立之訴，民事訴訟法第五百七十三條第一項定有
明文。本件被上訴人前向台灣士林地方法院提起撤銷婚姻之訴，
經一、二審判決其敗訴確定，為原審所認定，並有九十六年五月
二十二日台灣高等法院九十六年度家上字第二七號民事判決可稽
。參以上訴人一再抗辯：被上訴人列舉伊管理家庭收支、股票投
資帳目不清，令其收入化為烏有等金錢糾紛、財產狀況之事實，
均發生於前案撤銷婚姻之訴事實審九十六年五月一日言詞辯論終
結以前，被上訴人於前案對之不為主張，而僅訴請撤銷婚姻，迨
該訴受敗訴判決確定後，始獨立提起本訴，非法之所許等情（見
原審卷一○頁背面、一○八頁、一一一頁背面、一一八頁）；即
被上訴人亦陳稱和鎂公司係於九十四年一月一日停業，伊於九十
五年一月中旬回台南後即未支付家庭生活費，嗣於九十五年三月
間向上訴人說其要將財務交代清楚等語（見一審一卷一二六頁背
面、九八頁、原審卷五三頁），原審就此未遑詳查究明，遽以前
揭情詞為不利上訴人之認斷，自有可議。次按婚姻如有難以維持
之重大事由，於夫妻雙方就該事由均須負責時，應比較衡量雙方
之有責程度，僅責任較輕之一方得向責任較重之他方請求離婚，
如雙方之有責程度相同，則雙方均得請求離婚，始符民法第一千
零五十二條第二項規定之立法本旨，是責任較重之一方應不得向
責任較輕之他方請求離婚。查卷附台安醫院診斷證明書記載：「
（甲○○）經抽血荷爾蒙檢查，九十五年一月二十日報告為卵巢
功能不佳，有提早卵巢衰竭，但子宮正常，此乃屬後天不孕，經
生殖科技治療仍可生育子女」（見一審一卷八頁），上訴人並抗
辯：伊非先天不孕，非無生殖能力；關於人工生殖之進行，並非
僅由妻之一方單獨就診即足，而係夫妻雙方須共同配合始可，然
於第一審審理中二次前往就診之過程，均祇伊一人單獨到醫院接
受診療而已，被上訴人從不到場，兩造之未共同就診非可片面歸
責於伊等語，且被上訴人察覺上訴人有卵巢功能早衰之不孕問題
，勃然大怒，自行離開兩造同居處所，亦未邀請上訴人至現住處
同居，以致兩造分居迄今，為原審所確定，則於上訴人之後天不
孕由兩造共同就診，並經生殖科技治療前，被上訴人即因上訴人
不孕而拒絕同居及未共同就診終致釀成兩造衝突，是否為客觀上
可歸責於上訴人之事由，洵非無疑。準此而言，能否謂兩造對於
造成婚姻破綻之重大事由，應負相同程度之責任，即非無再審酌
之餘地，本件事實尚未臻明確，本院無從為法律上之判斷。上訴
論旨，指摘原判決不當，求予廢棄，非無理由。
據上論結，本件上訴為有理由。依民事訴訟法第四百七十七條第
一項、第四百七十八條第二項，判決如主文。
中    華    民    國  九十八  年    八    月   十三   日
                      最高法院民事第六庭
                          審判長法官  劉  福  來
                                法官  陳  國  禎
                                法官  陳  重  瑜
                                法官  吳  麗  女
                                法官  簡  清  忠
      本件正本證明與原本無異
                                      書  記  官
中    華    民    國  九十八  年    八    月  二十四  日
                                                      v


司法院資訊處製作；財團法人民間司法改革基金會備份。
